---
title: "trabajo"
author: "Jan Franco Figueredo Roncal"
date: "2024-06-29"
output: html_document
---

```{r setup, include=FALSE}
knitr::opts_chunk$set(echo = TRUE)
```

```{r}
library(dplyr)
library(utils)
library(haven)
library(forcats)
library(readxl)
library(labelled)
library(caret)
library(mice)
library(mfx)
rm(list = ls())
load("eh22.Rdata")
persona <- eh22p

## Seleccion de los datos a utilizar.
#Utilizaremos la base eh22p, e22e, para este estudio.
persona$s04b_12 <- as.factor(persona$s04b_12)

personas <- persona %>% select     (pobre=p0,folio,depto,area,jefe = s01a_05,aestudio,yhog, antNeg= s04b_11aa,tipoAct=s04b_12,caeb_op)%>% filter((jefe==1)& (tipoAct == "1" | tipoAct == "3"))
head(personas,5)
#Se busca incluir a los gastos de equipamiento.

bdequi <- eh22e %>% select(folio,s08b_4) %>% group_by(folio)%>% summarise(equi_hogar=sum(s08b_4,na.rm = TRUE))

aux <- left_join(personas, bdequi, by = "folio")
md.pattern(aux)

#Verificando  existencia de datos vacios.

bd <- na.omit(aux)
bd<-bd %>% select(-folio, -jefe) %>% to_factor()
bd<-bd %>% mutate(pobre=(pobre=="Pobre"))


#Se crea la base de enrenamiento y prueba.

set.seed(605)
aux<-createDataPartition(bd$pobre, p=0.7 , list = F)
bdtrain<-bd[aux,]
bdtest<-bd[-aux,]

## Aplicando los modelos

#1. Se aplicara los modelos logit/probit

m1<-glm(pobre ~ . , data=bdtrain, family = binomial(link="logit"))
m2<-glm(pobre ~ . , data=bdtrain, family = binomial(link="probit"))


#2.  Identificar las variables significativas

step(m1)
step(m2)

# 3.  Construir el modelo con variables significativas (evitar colinealidad alta)

m3<-step(m1)
m4<-step(m2)
# 4.  Predecir la clase de pertenencia en la base de test ($prob>0.5$)

prob_l<-predict(m3, bdtest, type="response")
prob_p<-predict(m4, bdtest, type="response")

#5.  Comparar lo observado y lo predicho

bdtest<-bdtest %>% mutate(yl=(prob_l >0.5),
                  yp=(prob_p >0.5))

# 6.  Generar la matriz de confusión

tl<-table(bdtest$pobre, bdtest$yl)
tl
tp<-table(bdtest$pobre, bdtest$yp)
tp
confusionMatrix(tl)
confusionMatrix(tp)

#7.  Efectos marginales
logitmfx(pobre ~ . , data=bdtrain)
probitmfx(pobre ~ . , data=bdtrain)